【裁判字號】    97,台上,2675
【裁判日期】    970619
【裁判案由】    偽造文書
【裁判全文】
最高法院刑事判決            九十七年度台上字第二六七五號
上  訴  人  甲○○
選任辯護人  余淑杏律師
            羅詩蘋律師
            莊佳樺律師
上列上訴人因偽造文書案件，不服台灣高等法院中華民國九十七
年一月二十四日第二審更審判決（九十六年度上更(二)字第五五九
號，起訴案號：台灣板橋地方法院檢察署八十九年度偵字第一三
五八、五一七一號），提起上訴，本院判決如下：
    主  文
原判決撤銷，發回台灣高等法院。
    理  由
本件原判決認定上訴人甲○○有原判決事實欄所載之行使偽造私
文書及詐欺犯行，因而撤銷第一審關於上訴人連續行使偽造私文
書部分之科刑判決，改判仍依行為時連續犯、牽連犯之規定，從
一重論上訴人以連續行使偽造私文書，足以生損害於他人罪，量
處有期徒刑二年六月；固非無見。
惟查：(一)、有罪判決書所認定之事實為判斷其適用法令當否之準
據，法院應將依職權認定與論罪科刑有關之犯罪事實，翔實記載
，然後逐一說明其憑以認定之證據及理由，並使事實認定與理由
說明，互相適合，方為合法。倘若事實認定與理由說明，不相一
致，或事實或理由之論述記載，前後齟齬，按諸刑事訴訟法第三
百七十九條第十四款後段規定，均屬判決理由矛盾，當然為違背
法令。原判決事實欄認定上訴人於第一會冒用會員謝玉玲、蔡榮
舜、鄭有國（二人次）、「鄭炳煌」、「蔡英標」、蘇仲柏、洪
領承、陳志遠、鄭美雲、蔡淑月名義冒標會款。然原判決附表二
第一會次「冒用會員名義部分」欄僅記載冒用會員謝玉玲、蔡榮
舜、鄭有國、蘇仲柏、洪領承、陳志遠、鄭美雲、蔡淑月等名義
標會，而無「鄭炳煌」、「蔡英標」之記載，顯相齟齬。又原判
決事實欄認定上訴人共計詐得第一會活會會員謝玉玲等人，每人
次至少各新台幣（下同）二十四萬二千元，共計五百零八萬二千
元；第二會活會會員林文榮等人，每人次至少各十九萬八千元，
共計三百五十六萬四千元，如果無訛，二會詐得之總金額應為八
百六十四萬六千元，原判決卻認定二會詐得之金額合計為八百六
十四萬八千元，已有未合，復與理由二第(二)項謂上訴人對於第一
會活會會員謝玉玲、蔡榮舜、鄭有國（二人次）、鄭炳煌、蔡英
標、蘇仲柏、游金梅、洪領承、王文發、鄭全培（即鄭家鴻）、
陳志遠（張玉瑛）、蔡添福、鄭美雲、鄭水池、林文榮、蔡淑月
、蔡金福、蔡明峰、蔡春、林秀環，每人次至少各詐得四十六萬
二千元，共計五百零八萬二千元；對於第二會活會會員林文榮、
王含笑、吳家圳、王文發、鄭春桃、鄭金通、謝玉玲、張月瑛、
鄭水池、潘文建、莊馥瑜、蔡安峰、蔡文財、林秋梅、蔡素花、
林秀環、蔡英標、歐美佳實業股份有限公司（蔡得財），每人次
至少各詐得三十九萬六千元，共計三百五十六萬四千元之說明不
盡相符，難謂無理由矛盾之違背法令。(二)、當事人聲請調查之證
據，如與待證事實有重要關係，又非不能調查或不易調查，而法
院未予調查，又未認其無調查之必要，以裁定駁回之或於判決理
由內予以說明，其所踐行之訴訟程序，自難謂非違法。上訴人於
原審辯稱其未冒用「陳信勇」、「陳志達」、「林志文」、「蘇
仲文」、「吳成發」、「丁有財」、「林志遠」、「黃文欽」、
「陳金海」之名義參加互助會，亦未偽造該九人之標單冒標會款
，係楊錦宏提供該九人名義加入互助會，非上訴人有意冒用其等
名義冒標會款，並聲請傳喚楊錦宏作證釐清（見原審卷第五二頁
）。實情如何，攸關上訴人有無冒用該九人之名義冒標，及有無
其他共犯參與犯罪之認定，非無調查必要。原審未予調查究明，
僅於理由二第(四)項說明上訴人聲請傳喚「陳信勇」、「陳志達」
、「林志文」、「蘇仲文」、「吳成發」、「丁有財」、「林志
遠」、「黃文欽」、「陳金海」及楊錦宏。然上訴人始終無法提
出「陳信勇」、「陳志達」、「林志文」、「蘇仲文」、「吳成
發」、「丁有財」、「林志遠」、「黃文欽」、「陳金海」等九
人之年籍、住居所，供傳喚查證，顯見係上訴人自行虛列之人頭
，自無從傳喚等語。對於楊錦宏部分，既未傳喚調查，復未說明
不予調查之理由，難謂無應於審判期日調查之證據而未予調查之
違背法令。上訴意旨指摘原判決不當，尚非全無理由，應認仍有
撤銷原判決發回更審之原因。至原判決說明不另為無罪之諭知部
分，基於審判不可分原則，一併發回更審。另上訴意旨質疑原判
決論處上訴人行使偽造私文書之罪刑何以未依中華民國九十六年
罪犯減刑條例之規定減刑，更審判決時，宜注意敘明其理由，均
附此敘明。
據上論結，應依刑事訴訟法第三百九十七條、第四百零一條，判
決如主文。
中    華    民    國  九十七  年    六    月   十九   日
                      最高法院刑事第九庭
                          審判長法官  洪  文  章
                                法官  王  居  財
                                法官  郭  毓  洲
                                法官  黃  梅  月
                                法官  邱  同  印
      本件正本證明與原本無異
                                      書  記  官
中    華    民    國  九十七  年    六    月  二十四  日
                                                    Ｒ


司法院資訊處製作；財團法人民間司法改革基金會備份。
